【裁判字號】    99,交聲,440
【裁判日期】    991122
【裁判案由】    違反道路交通管理處罰條例聲明異議
【裁判全文】
臺灣花蓮地方法院交通事件裁定         99年度交聲字第440號
原處分機關  交通部公路總局臺北區監理所花蓮監理站
異  議  人
即受處分人  一路順小客車租賃行.
上列異議人即受處分人因違反道路交通管理處罰條例案件，對於
交通部公路總局臺北區監理所花蓮監理站99年9月21 日所為之裁
決處分（處分案號：花監違字第裁44-TA0000000號）聲明異議，
本院裁定如下：
    主  文
原處分撤銷。
一路順小客車租賃行即江瑞玲不罰。
    理  由
一、原處分意旨略以：異議人即受處分人一路順小客車租賃行即
    江瑞玲（以下簡稱異議人）所有之車牌號碼 7595-JJ號租賃
    小客車，於民國99年8月29日14時16分許，在省道臺九線439
    .8公里處，因行車速度超過規定之最高時速60公里以上，經
    臺東縣警察局交通警察隊逕行掣單舉發。嗣經原處分機關於
    99年9月21 日以異議人有「駕駛人行車速度超過規定之最高
    時速60公里以上（處車主）」之違規事實，依道路交通管理
    處罰條例第43條第4項規定，裁處異議人吊扣汽車牌照3個月
    。
二、異議意旨略以：異議人於99年8月27日12時至同年月30日 11
    時40分，將上開車輛出租予劉耀，劉耀於前開時間有上
    述違規行為，異議人已依道路交通管理處罰條例第85條規定
    辦理歸責予駕駛人劉耀。且異議人於出租時已與承租人簽
    訂契約，並審核駕駛執照、身分證等文件，完全不知承租人
    竟違規駕駛，事前更無從防範，異議人並無任何過失。詎原
    處分機關仍處分異議人吊扣汽車牌照3 個月，爰不服原處分
    ，為此聲明異議等語。
三、按汽車駕駛人駕駛汽車行車速度，超過規定之最高時速60公
    里以上者，處新臺幣6,000元以上24,000 元以下罰鍰，並當
    場禁止其駕駛；又汽車駕駛人有第1項第1款、第2 款或前項
    行為者，並吊扣該汽車牌照3 個月；經受吊扣牌照之汽車再
    次提供為違反第1項第1款或前項行為者，沒入該汽車，道路
    交通管理處罰條例第43條第1項第2款、第4 項分別定有明文
    。依該條項文義以觀，其吊扣汽車牌照之對象係「違規之汽
    車牌照」，並無違規汽車駕駛人應與汽車所有人為同一人始
    能吊扣汽車牌照之限制。考其立法目的係慮及汽車所有人擁
    有支配管領汽車之權限，對於汽車之使用方式、用途、供何
    人使用等，得加以篩選控制，非無擔保其汽車之使用者具備
    法定資格及駕駛行為合於交通管理規範之義務，否則無異縱
    容汽車所有人放任其所有之汽車供人恣意使用，徒增道路交
    通之風險，殊非事理之平。是以道路交通管理處罰條例第43
    第1項第2款、第4 項關於吊扣汽車牌照之處分，應係針對汽
    車所有人所設之特別規定，自不得僅以汽車所有人已依道路
    交通管理處罰條例第85條第1 項規定指出汽車之實際使用人
    ，即遽認無道路交通管理處罰條例第43第1項第2款、第4 項
    規定適用之餘地。再者，人民違反法律上之義務而應受行政
    罰之行為，法律無特別規定時，雖不以出於故意為必要，仍
    須以過失為其責任條件。但應受行政罰之行為，僅須違反禁
    止規定或作為義務，而不以發生損害或危險為其要件者，推
    定為有過失，於行為人不能舉證證明自己無過失時，即應受
    處罰，司法院大法官會議著有釋字第275 號解釋可資參照。
    然上開吊扣汽車牌照之特別規定，尚屬行政義務違反之處罰
    ，並未排除行政罰法第7條第1項「違反行政法上義務之行為
    非出於故意或過失者，不予處罰。」及道路交通管理處罰條
    例第85條第4 項推定過失等規定之適用，故汽車所有人仍得
    藉由舉證證明其無故意及過失而免罰（臺灣高等法院暨所屬
    法院98年法律座談會刑事類提案第21號參照）。
四、經查：
    (一)本件異議人為以汽車租賃為業之獨資商號，於99年8月 27
      日12時起至同年月30日11時40分止，將其所有之車牌號碼
      7595-JJ 號租賃小客車出租予劉耀，旋因承租人劉耀
      駕駛上開車輛於99年8月29日14時16 分許，行經省道臺九
      線439.8公里處，因行車速度超過規定最高時速60 公里以
      上之違規情事，為警以科學儀器取得證據資料證明違規逕
      行舉發，嗣經原處分機關依道路交通管理處罰條例第43條
      第4項規定裁處吊扣上開車號牌照3個月之事實，有中華民
      國小客車租賃定型化契約暨汽車出租單影本、舉發違反道
      路交通管理事件通知單、裁決書各1 份附卷可稽，堪信為
      真實。
    (二)原處分機關對異議人為前開裁決之處分，係以道路交通管
      理處罰條例第43條第4 項規定為其處罰依據，依該條文後
      段關於「再次提供」等文意，雖可認為處罰之對象除汽車
      駕駛人外，尚包括汽車所有人，然依其條文意旨，既無關
      於汽車所有人就駕駛人之違規情事應負無過失或連帶責任
      之規定，依前開說明，其處罰之成立自應以汽車所有人就
      該違規事實之發生有故意或過失之歸責事由始足當之。茲
      本件異議人係領有營利事業登記證之車輛租賃業者，依其
      營業性質及對象既針對不特定社會大眾提供租借車輛服務
      ，就承租人駕駛資格及能力之監督，僅能就是否成年並領
      有監理機關核發之合格駕駛執照等一般性注意，對於駕駛
      人個人品行、習慣及駕駛經驗尚且無從調查，遑論對其進
      行駕駛作為時所面對各種具體或偶發狀況，有無因故意或
      過失而違規之風險予以預見、控管。本件異議人於交付車
      輛前，已經對承租人即汽車駕駛人劉耀有無經監理機關
      許可駕駛之資格進行審查一節，有附於上開小客車租賃定
      型化契約書之駕駛人普通小型車駕駛執照在卷可參，堪認
      就駕駛人之能力、資格已盡相當之注意，難認異議人就本
      件汽車駕駛人劉耀前開嚴重超速之違規事實有何故意或
      過失之可言。
五、綜上所述，異議人對於本件汽車駕駛人違規之事實，既欠缺
    故意或過失之責任條件，與道路交通管理處罰條例第43條第
    4 項規定之處罰要件尚有未合，原處分機關依上開規定對異
    議人作成吊扣汽車牌照3 個月之處分，即有未洽，自應由本
    院撤銷原處分，並為異議人不罰之諭知，以資適法。
據上論斷，依道路交通案件處理辦法第19條前段，裁定如主文。
中    華    民    國    99    年    11    月    22    日
                  交通法庭      法  官  林恒祺
上列正本證明與原本無異。
如對本裁定不服，應於送達後5 日內，向本院提出抗告狀（應抄
附繕本）。
中    華    民    國    99    年    11    月    22    日
                                書記官

司法院資訊處製作；財團法人民間司法改革基金會備份。
